【裁判字號】    89,上易,1386
【裁判日期】    891011
【裁判案由】    竊佔
【裁判全文】
臺灣高等法院高雄分院刑事判決          八十九年度上易字第一三八六號
    上  訴  人  台灣高雄地方法院檢察署檢察官
    被      告  甲○○
    選任辯護人  蔡祥銘
右上訴人因被告竊佔案件，不服臺灣高雄地方法院八十八年度易字第三四三０號中華
民國八十九年六月三十日第一審判決（起訴案號：臺灣高雄地方法院檢察署八十七年
度偵字第一四四五一號），提起上訴，本院判決如左：
      主      文
上訴駁回。
      理      由
一、本案經本院審理結果，認第一審判決諭知被告無罪並無不當，應予維持，並引用
    第一審判決書記載之證據及理由。
二、告訴人舉傳之證人即高雄縣政府地政課課長林順昇及南輝營造公司現場主任李靜
    武，亦均證稱施工中並不知有使用到告訴人之土地，亦無從證明被告甲○○當時
    已知佔用到告訴人土地，仍恣意予以使用，渠等之證言並不能為被告不利反而為
    有利之證明。
三、是原審以並無證據證明被告有竊佔之犯行，而諭知被告無罪，並無不合，檢察官
    循告訴人之聲請，上訴意旨指摘原判決諭知被告無罪為不當，非有理由，應予駁
    回。
四、據上論結，應依刑事訴訟法第三百六十八條、第三百七十三條，判決如主文。
本案經檢察官朱文彬到庭執行職務。
中    華    民    國     八十九     年       十       月     十一   日
                              臺灣高等法院高雄分院刑事第四庭
                                  審判長法官  莊  鎮
                                        法官  陳啟造
                                        法官  陳吉雄
右正本證明與原本無異。
不得上訴。
                                      書記官  沈有進
中    華    民    國     八十九     年       十       月    十三    日
                                                               Ｊ
臺灣高雄地方法院刑事判決                        八十八年度易字第三四三號
    公  訴  人  臺灣高雄地方法院檢察署檢察官
    被      告  甲○○  男四十六歲（民國○○○年○月○○日生）
                        身分證統一編號：Ｚ000000000號
                        住高雄縣橋頭鄉○○路六巷四十三號
    選任辯護人  唐治民律師
                蔡祥銘律師
右列被告因竊佔案件，經檢察官提起公訴（八十七年度偵字第一四四五一號），本院
判決如左：
    主      文
甲○○無罪。
    理      由
一、公訴意旨略以：被告甲○○原係高雄縣政府建設局水利課長，於民國八十五年十
    二月間，承辦高雄縣岡山鎮土庫排水整治工程（椿號三Ｋ加二三○至四Ｋ加二四
    七）段之工程，明知乙○○所有之高雄縣岡山鎮○○段一七五地號土地約七十坪
    並未經徵收，竟意圖不法之利益，指示不知情之承包工程之南輝營造公司負責人
    黃錦輝（另由臺灣高雄地方法院檢察署檢察官不起訴處分確定），將上開土地開
    設排水溝而竊佔之。因認被告涉有刑法第三百二十條第二項之竊佔罪嫌。
二、公訴人認被告涉有上開罪嫌，無非以告訴人之指訴及告訴人所提出之現場圖一紙
    為其論據。惟按犯罪事實應依證據認定之，無證據不得推定其犯罪事實，刑事訴
    訟法第一百五十四條定有明文。又認定不利於被告之事實，須依積極證據，苟積
    極證據不足為不利於被告事實之認定時，即應為有利於被告之認定，更不必有何
    有利之證據，最高法院三十年上字第八一六號著有判例可資參照。又刑法第三百
    二十條第二項竊佔罪之成立，自須被告對於竊佔他人之不動產有認識為前提，並
    以意圖為自己或第三人之不法利益為要件，倘被告雖有占有不動產之行為，但不
    知其所為係竊佔行為，係欠缺犯罪之主觀要件，自難令其負竊佔罪之罪責。訊據
    被告甲○○坦認工程占用告訴人未經徵收之土地，惟堅決否認有何竊佔之犯行，
    辯稱：伊並未至現場督導指揮工程之施作，對於工程設施占有告訴人未經徵收之
    土地等情，於事發前毫無所悉，故無竊佔之故意等語。經查：
（一）系爭岡山鎮排水整治工程，自八十四年十二月十五日開工，原預定於八十五年
      七月三十日完工，後因高雄縣岡山鎮民王榮宗等人認土庫排水整治設施堤防，
      其位置因較低，積水無法排入溝內，故而陳情增設涵管，以利排水等情，始由
      高雄縣水利課簽請同意後變更設計，改預定於八十五年九月九日完工。此有高
      雄縣政府八十八府建水字第八八○○一六二二三九號函、高雄縣政府水利課八
      十五年三月十九日簽呈附卷可稽。又該改變設計後之工程確占有被告所有位於
      高雄縣岡山鎮○○段一七五地號之土地二十七平方公尺，此據本院依職權至現
      場勘驗後，由高雄縣岡山地政事務所繪製土地複丈成果圖一紙（高雄縣岡山地
      政事務所岡所二字第三三九五號函）在卷足考。是前揭工程確經變更設計施工
      後，占有告訴人所有之部分土地，固堪認定。
（二）前揭工程之施工，係高雄縣政府委由福帝工程顧問公司（以下簡稱福帝公司）
      測設，南輝營造有限公司（以下簡稱南輝公司）為工程之施工，福帝公司測繪
      之施工圖同時套入地籍圖做為高雄縣政府徵收土地之依據，及用為南輝公司施
      工時之準則，業據被告於審理中陳稱：該工程經委託規畫，再套進地籍圖辦理
      公告徵收，再辦理工程發包後施工等語明確。又前開改變設計之施工圖，係將
      原來施工圖所定之界限稍做更改，高雄縣政府原來之徵收界限並未受影響，業
      據證人即福帝公司負責人吳惠聰於審理中證述：原來工程的椿已經打好了，只
      是將工程的界限往內縮，原徵收之界限沒變，所以沒有再建議高雄縣政府編徵
      收預算等語明確，嗣並坦認：由於告訴人之土地在現場並無界椿，所以測量有
      誤差等語屬實，此核與證人即高雄縣政府承辦該項工程之課員謝昭賢於審理中
      證稱：該工程案簽請改變設計經獲准後，伊就再請顧問公司評估，變更計畫，
      惟顧問公司並未通知縣政府要再徵收土地等語相符，並經證人吳惠聰當庭提出
      比例尺一千分之一的施工圖套繪於土庫排水工程之平面圖，圖上並未占用前揭
      一七五地號土地至明，此有該二圖之套繪圖附卷足稽，是本件顯係因顧問公司
      測量時發生誤差，致工程施作時占用告訴人之土地，應足認定。
（三）雖被告於偵查中坦認知悉告訴人之土地有部分為工程所占用，惟被告究係事前
      知悉抑或事後告訴人陳情並經高雄縣政府委請地政機關測繪後始知悉，並非明
      確。且告訴人之土地原無明顯之界椿或標識以資判別何土地為告訴人所有，一
      般人自難憑肉眼判定工程確占有告訴人之土地，此據告訴人於本院依職權勘驗
      時，指其地界係位於縱貫鐵路與河道交會處，第三個涵洞旁之水泥突出處，事
      後實地測繪結果確非如此可佐。是被告既非顧問公司人員，對於施工圖之測繪
      亦非具專業知識，難認被告於改變設計之初即對工程將占用告訴人之部分土地
      ，有明確之認識。至告訴人於審理中復陳稱：改變設計之工程施作前，證人陳
      惠聰曾向伊告知該工程可能會占用到伊的土地云云，業為證人陳惠聰於審理中
      否認明確，且衡情縱使告訴人於事前已獲告知，亦非被告本人所通知，尚難以
      此推認被告於事前即已知情。是本件被告於改變設計之工程施作前或施作當中
      ，均難認已知悉該工程將占有告訴人之土地。
    綜據上述，依前揭判例意旨，尚難認被告有為公訴人起訴所指之犯行，是本案自
    不能僅憑排水工程確占有告訴人部分土地之結果，即推定係被告基於意圖為自己
    或第三人不法之利益所為，此外，本院復查無其他積極證據足認被告有被訴竊佔
    之犯行，是本案應純屬行政疏失，本件不能證明被告犯罪，爰為無罪之諭知。據
    上論斷，應依刑事訴訟法第三百零一條第一項判決如主文。
中      華      民      國    八十九    年      六      月     三十     日
                                     臺灣高雄地方法院刑事第三庭
                                           法    官    古 振 暉
右正本證明與原本無異。
如不服本判決，應於判決送達後十日內，向本院提出上訴狀。
                                           書 記 官    吳 建 德
中    華    民    國      八十九      年       七      月       三      日


司法院資訊處製作；財團法人民間司法改革基金會備份。
